【裁判字號】    99,抗,37
【裁判日期】    990129
【裁判案由】    聲明異議
【裁判全文】
臺灣高等法院高雄分院民事裁定            99年度抗字第37號
抗  告  人  乙○○
相  對  人  兆豐國際商業銀行股份有限公司高雄分公司
法定代理人  甲○○
上列抗告人因與相對人間清償債務強制執行事件，對於民國98年
12月28日臺灣高雄地方法院98年度執事聲字第43號所為裁定提起
抗告，本院裁定如下：
    主  文
抗告駁回。
抗告程序費用由抗告人負擔。
    理  由
一抗告意旨略以：其前為使長子黃昱翔得以就讀高雄市立五福國
  中，乃向債務人莊吳寶珠承租本件拍賣標的物即門牌號碼高雄
  市苓雅區○○○路77號4 樓之3 房屋（下稱系爭房屋）5 年，
  並簽訂期間自民國94年9 月1 日起至99年8 月31日止之租賃契
  約（下稱系爭租賃關係），且旋即於94年9 月7 日將其長子黃
  昱翔入籍該址。又債務人莊吳寶珠與相對人係於94年12月7 日
  就系爭房屋設定抵押權（下稱系爭抵押權），亦即系爭租賃關
  係先於系爭抵押權成立，自不適用民法第866 條第2 項之規定
  。因此，執行法院職權行使當無司法院院字第1446號解釋之適
  用。詎執行法院於98年度司執字第41431 號清償票款強制執行
  事件（下稱系爭執行事件），以執行命令（下稱系爭執行命令
  ）除去抗告人之租賃權。抗告人遂向執行法院司法事務官聲明
  異議，詎遭其裁定駁回。抗告人不服而聲明異議，復遭裁定駁
  回（下稱原裁定）。惟抗告人已就系爭租賃關係先於系爭抵押
  權成立一事，詳盡舉證之責，爰提起本件抗告，請求廢棄原裁
  定等語。
二按不動產所有人設定抵押權，於同一不動產上，得設定地上權
  或其他以使用收益為目的之物權，或成立租賃關係。但其抵押
  權不因此而受影響。前項情形，抵押權人實行抵押權受有影響
  者，法院得除去該權利或終止該租賃關係後拍賣之，民法第86
  6 條第1項、第2項定有明文。又執行法院認抵押人於抵押權設
  定後，與第三人訂立之租約，致影響於抵押權者，得依聲請或
  職權除去其租賃關係，依無租賃狀態逕行強制執行，最高法院
  74年台抗字第227號判例足資參照。
三經查：系爭執行事件第1 次拍賣程序，因拍賣公告備註欄註記
  不動產上有第三人即抗告人之租賃權，拍定後不點交等語，經
  拍賣結果無人應買。執行法院遂認系爭租賃關係已影響系爭房
  屋之拍賣，且因抗告人之配偶吳寶月於97年4 月11日執行法院
  為假扣押查封時，陳稱系爭房屋為抗告人所承租，租期係自95
  年7月1日起，無書面契約，為不定期租賃等語，又債務人莊吳
  寶珠設定抵押權時，復切結無出租，及上開租賃關係發生於94
  年12月7 日設定系爭抵押權之後等情事，乃認定系爭租賃關係
  之存在對於系爭抵押權顯有影響，遂以系爭執行命令將系爭租
  賃關係除去一節，有系爭執行事件第1 次拍賣公告、第1 次拍
  賣不動產筆錄、系爭執行命令、97年4 月11日查封筆錄、系爭
  抵押權證明書、抵押權設定契約書、其他約定事項書（含切結
  書）在卷可稽（見系爭執行事件卷第161 頁至第165 頁、第18
  0 頁、第183 頁至第184 頁、原法院97年度司執全字第923 號
  卷第115 頁至背面、原法院98年度司執字第71485 號卷第14頁
  至第16頁背面）。據此，足認系爭租賃關係成立確發生於系爭
  抵押權之後，且對系爭抵押權已生影響。是以揆諸上開說明，
  執行法院以系爭執行命令除去系爭租賃關係後予以拍賣，乃與
  法相符。從而，原裁定駁回抗告人之異議，核無不合。
四抗告人固主張其於94年9月1日向債務人莊吳寶珠承租系爭房屋
  ，租賃期間自94年9月1日起至99年8月31日止，租期5年，承租
  後並於94年9 月7 日遷入其長子黃昱翔戶籍，故系爭租賃關係
  成立於系爭抵押權之前，並無民法第866 條第2 項規定之適用
  等語，並提出黃昱翔之戶籍謄本為證（見系爭執行事件卷第19
  0 頁）。惟抗告人上開主張與其配偶吳寶月於上述假扣押查封
  時所稱：系爭租賃關係租期自95年7 月1 日起，為不定期租賃
  等語，全然不符，復與債務人莊吳寶珠切結約定「切實聲明所
  提供之擔保物完全為擔保物提供人合法所有，無出租、出借情
  事或抵押權人於簽約時所未知之他人得主張之任何權利」、「
  擔保物提供人非經抵押權人書面同意，絕不出售、讓與、出租
  、出借擔保物、或設定任何負擔」等語相左，有上開查封筆錄
  、抵押權設定契約書其他約定事項附卷可查。佐以吳寶月為設
  籍系爭房屋之戶長，且與黃昱翔同籍，以吳寶月居住系爭房屋
  及與抗告人為配偶關係，則其所述抗告人於何時向債務人莊吳
  寶珠承租系爭房屋，自無不知或虛偽陳述之可能，足認系爭租
  賃關係成立之始日應為95年7 月1 日，而非抗告人所陳之94年
  9 月1 日，亦即系爭租賃關係應係成立於系爭抵押權之後。再
  者，抗告人主張為使長子黃昱翔得以就讀高雄市立五福國中，
  而於94年9 月1 日成立系爭租賃關係等語。然依常情，系爭房
  屋所有人即債務人莊吳寶珠與抗告人配偶吳寶月為姊妹一節，
  有戶籍謄本可據（見系爭執行事件卷第190 頁、本院卷第12頁
  ），則為學區而遷籍，抗告人即非必需與屋主莊吳寶珠自斯時
  起成立租賃契約，黃昱翔亦非當時即需住在該戶籍住所。佐以
  黃昱翔原住高雄市小港區○○○路18之1 號，於94年9 月7 日
  先遷入債務人莊吳寶珠之戶籍，即系爭房屋門牌號碼本市苓雅
  區○○○路77號4 樓之3 莊江龍戶內，嗣於95年5 月8 日才因
  吳寶月在系爭房屋另立新戶而改設籍該戶內，據此足認黃昱翔
  係為學區而先遷籍於親屬之戶籍內，嗣因就學所需，才與母親
  吳寶月向莊吳寶珠承租系爭房屋而遷住，如此自無從認定其於
  95年5 月8 日前係居住在設籍之系爭房屋內，亦難以推論抗告
  人與莊吳寶珠於94年9 月1 日即已成立系爭租賃關係。是以抗
  告人單憑該遷籍登記，尚不足以證明系爭租賃關係係成立於94
  年9 月1 日。
五至抗告人復指摘原裁定只為形式審查，就系爭租賃關係成立始
  日之爭執說明應以訴訟解決，將無從確保抗告人之權利等語。
  惟按利害關係人依強制執行法第12條第1 項聲請或聲明異議時
  ，執行法院就非執行名義所載之權利義務是否存在，並無實體
  上之審查權，最高法院86年度台抗字第459 號裁判要旨可資參
  照。此係因執行法院所管轄者為非訟事件，凡就實體上權利義
  務是否存在有所爭執者，概不屬於執行法院職權範圍，即不得
  依強制執行法第12條第1 項之規定，向執行法院為聲請或聲明
  異議，而應循民事訴訟程序謀求救濟。本件執行法院就抗告人
  及相對人所提出之證據為形式審查，認定並無抗告人所主張之
  系爭租賃關係成立之始日存在而駁回抗告人之異議，並無不當
  。再者，系爭租賃關係成立之始日為何，乃屬實體上之權利，
  抗告人既有所爭執，自應另循訴訟程序解決，因依上揭說明，
  此項實體上之審查權，尚非執行法院依強制執行法第12條第1
  項聲明異議之程序所得為之。是以，原法院認定執行法院駁回
  抗告人之異議，於法並無違誤，從而駁回抗告人之異議，並無
  不合。抗告意旨仍執陳詞指摘原裁定不當，求予廢棄，非有理
  由，應予駁回。
六據上論結，本件抗告為無理由，依強制執行法第30條之1 ，民
  事訴訟法第495 條之1 第1 項、第449 條第1 項、第95條、第
  78條，裁定如主文。
中    華    民    國    99    年    1     月    29    日
                            民事第四庭
                                審判長法官  蔡文貴
                                法      官  黃科瑜
                                法      官  謝靜雯
以上正本證明與原本無異。
如不服本裁定應於送達後10日內向本院提出再抗告狀（並按他造
當事人之人數附繕本），並繳納再抗告費新臺幣1,000 元。
再為抗告僅得以適用法規顯有錯誤為理由，並應委任律師為代理
人。
中    華    民    國    99    年    1     月    30    日
                                書  記  官  楊茱宜
附註：
抗告人之配偶、三親等內之血親、二親等內之姻親，或抗告人為
法人、中央或地方機關時，其所屬專任人員具有律師資格並經法
院認適當者，亦得為第三審代理人。
抗告人或其法定代理人具有律師資格者及前項情形，應於提起抗
告或委任時釋明之。

司法院資訊處製作；財團法人民間司法改革基金會備份。
